【裁判字號】    90,上訴,215
【裁判日期】    900912
【裁判案由】    貪污治罪條例
【裁判全文】
台灣高等法院台中分院刑事判決                      九十年度上訴字第二一五號
    上  訴  人
    即  被  告  戊○○
    選任辯護人  吳萬春
    上  訴  人
    即  被  告  甲○○
    選任辯護人  曾慶崇
右上訴人違反貪污治罪條例案件，不服臺灣南投地方法院八十九年度訴字第三十四號
中華民國八十九年十二月八日第一審判決（起訴案號：臺灣南投地方法院檢察署八十
八年度偵字第二九七一號），提起上訴，本院判決如左：
      主  文
原判決撤銷。
戊○○、甲○○均無罪
      理  由
一公訴意旨略以：被告戊○○於民國八十二年一月起擔任位於南投縣南投市○○里
    ○○路六二號平和國民小學（以下簡稱平和國小）之教師兼人事管理員，負責主
    管、監督學校教職員之請假、出勤狀況及成績考核等職務，被告甲○○則自八十
    五年間起，在平和國小擔任教師兼註冊組組長之工作，均係依據法令從事公務之
    人員。緣甲○○於八十五學年度第二學期即八十六年二月二十六日起至同年六月
    二十六日止，經校方安排兼任該校五年四班、五年五班、五年六班每週各四小時
    之自然課及六年三班之每週二小時美勞課之授課教學，詎料甲○○於整學期中均
    未到校授課，且僅於八十六年二月二十七日、同年五月二十八日、及同年五月三
    十日至六月十四日共計十二日四小時有辦理請假手續外，其餘期間均未依規定辦
    理請假手續，戊○○明知上情，非但未就其主管之教職員出勤事務作確實之監督
    及考核，竟為幫甲○○圖得其私人不法之利益，而與之共同連續基於概括犯意連
    絡及行為之分擔，由戊○○私自請託不知情之黃美月老師，到校為甲○○代課，
    而未檢具相關人事資料辦理扣薪手續，而使不知情之出納人員於八十六年三月份
    起至同年六月份止，仍逐月核發全額之薪俸予甲○○，而直接圖得私人不法之利
    益共計新台幣（下同）二十五萬六千八百九十六元，因認被告等共同涉有貪污治
    罪條例第六條第四款對於主管或監督之事務，間接圖私人不法利益罪嫌云云。
二、按犯罪事實應依證據認定之，無證據不得推定其犯罪事實；又不能證明被告犯罪
    或其行為不罰者，應諭知無罪之判決，刑事訴訟法第一百五十四條第三百零一
    條第一項分別定有明文。又認定犯罪事實所憑之證據，無論其為直接或間接證據
    ，在訴訟上之證明均須於通常一般之人均不致有所懷疑而得確信其為真實之程度
    ，始得據為有罪之認定，倘其證明尚未達到此一程度而有合理之懷疑存在，以致
    無從形成對被告不利之確信時，依據罪疑利益歸於被告之法則，即應儘先為有利
    被告之判斷，不得徒憑主觀上之臆測遽行排除有利於被告之可能，最高法院七十
    六年臺上字第四九八六號著有判例足參。
三、公訴意旨認被告等涉有圖利罪嫌，係以：(1)按教師及職員曠職、曠課者，按日扣
    除薪俸。連續曠課、曠職逾一星期或一學期內、曠職或曠課合計十日以上者，應
    予解聘或免職。未經學校同意，自行調代課者，以缺課論，而無故缺課者，除以
    曠課處理外，並規定時間通知補授所缺課程，經三次通知仍不補授者，予以解聘
    ，台灣省公立學校教師及職員出勤差假管理辦理定有明文。(2)被告甲○○於平和
    國小八十五學年度第二學期未曾依規定授課。(3)被告戊○○明知被告甲○○未到
    校授課且未請假。(4)被告戊○○職司人事出勤之考核業務，明知甲○○未依規定
    請假且曠課，未依據相關規定簽報扣減薪俸，且於出納人員製作之員工薪資印領
    清冊核章，顯有圖利甲○○之行為為其論據。
    被告戊○○、甲○○均堅決否認有不法圖利犯行，被告戊○○辯稱：(1)本件檢察
    官起訴之犯罪事實認被告戊○○明知被告未經請假即未到校上班，依規定被告甲○○未到校上班期間，不得核發被告甲○○之薪津，原審卻另就檢察官未經起訴
    部分即被告戊○○「消極未扣款」之行為論罪科刑，所為判決即屬違背刑事訴訟
    法第二百六十八規定。(2)被告戊○○並無自行代甲○○委託黃美月代課。且有關
    代課老師安排之權責，並非人事管理員之業務事項。(3)證人丁○○指稱同案被告
    甲○○於八十六年二月底至同年五月底期間未曾到校上班一節亦非實情，除有證
    人陳輔弼、洪張碧雲、張景雲等人八十九年二月十五日之供述可供證明外，並有
    平和國小公總收發簿上同案被告甲○○之簽名可供參照。(4)被告戊○○雖兼任人
    事管理員，惟並不負責教師上課情形之查核，自亦無從知道授課教師有無遲到、
    早退、缺課、曠課等情形。如果授課老師有前開缺曠課之情形，依上開規定自應
由教務處負責查核認定及移送人事管理單位辦理缺、曠課之登記，再由出納單位
    依前開缺、曠課登記之日數辦理扣薪事宜。反之，教務處如未查得授課老師有缺
    、曠課情形，人事單位自亦無從為缺、曠課之登記，兼任人事管理員之老師自亦
    無權逕為缺、曠課之登記。本件被告甲○○如於八十五年下學期確有到校上班，
    僅因身體狀況不佳而私下商請他人代課，即非被告戊○○依權責所能查知，被告
    戊○○自亦不負行政違失之責。(5)丁○○係於八十六年十一月三日始向全體老師
    散發「幾點教學和行政事項建議  請問校長」之書面文件，惟當時證人丁○○僅
    就被告甲○○休假日數提出質疑，並未檢舉被告甲○○沒有上班及上課，足徵當
    時丁○○與被告戊○○一樣，均不知道被告甲○○私下請人代課之事實，否則丁○○即應會於該一文件中提及等語。
    被告甲○○於原審及本院調查時辯稱：(1)本件所爭執者，厥為被告兼行政工作擔
    任註冊組長有無於公訴人所稱之期日到校處理行政工作？如有處理行政工作是否
    仍可領取薪資？又被告領取薪資是否對於該非主管或監督之事顯有某種影響力據
    以圖利？亦即是否該當該罪之構成要件？(2)被告甲○○有到校處理行政工作之事
  實：證人陳輔弼、洪張碧雲、張景雲等人於原審訊問時稱：在八十六年二月廿八
    日至八十六年五月卅日間常看到甲○○到校上課，至於上班，其等則不清楚等語
    ，另被告處理行政工作，在平和國小公文總收文簿上承辦人員簽章欄所載「祥」
    即為被告簽收處理之公文，有公文簿總收文簿上如八十六年二月廿七日、三月一
    日、三月五日、三月六日、三月十九日、三月廿四日、四月廿三日、四月卅日、
    五月一日、五月六日、五月七日、五月八日、五月十三日、五月廿三日等日期簽
    收之公文簿可稽，被告姑不論有無授課，然其有處理行政工作應可確信。(3)被告
    甲○○每週授課時數為十四小時，除外尚應承辦註冊組之各項行政工作原審函請
    南投行政府表示意見，南投縣政府八十九年二月十六日八九投府人三字第八九○
    二九三三二號函雖函復學校教師依規定請假並經校長核准者，並不扣薪，如未依
    規定請假且未按課表上課，以曠課論，曠職人員則應按日扣薪俸，至教師未依規
    定請假，則不得聘請代課老師。然此應就專任教師所為之解釋，衡之常情，若被
    告請病假不到校處理行政事務，尚得領取全額之薪資，而被告到校處理行政業務
    ，反不得領取薪資，顯非衡平之道。(4)被告於八十六年二月廿七日既有請假，且
    其病情嚴重，八十五、六年間因胃炎住院治療，左肋靜脈婁管開刀治療，器質性
    精神病陸續治療，如請病假，校長無任何不准之理，請假仍可領取薪資已如前述
    ，被告僅因漏未請假，被告甲○○應否解聘、免職復非被告之職權，據此，被告
    未利用職權、機會或身分等某種影響力而予以圖利。(5)被告到校處理行政業務，
    因身體不適而由黃美月代課以免影響學生學習之效果，每日仍抱病競競業業戮力
    從公，至本件爭執即兼行政工作之教師到校處理行政工作而未按表上課可否領取
    薪資，非被告之職責，如被告不應領取薪資，人事、主計等各有關部門則不予以
    核薪，被告未使用任何之影響力，僅被告接受薪資，公訴人認有圖利犯行，實與
    構成要件尚有未洽等語。
四、按公務員執行公務必須依據法律與命令之規定，忠誠、廉潔而公正的執行其職務
    工作，若有違反法律或命令之規定而執行職務或違背其職務上所應盡之義務或有
    濫用其職權等情事，不但有損國家之利益，影響政府之威信，同時亦侵害人民之
    合法權益，而衍生極為不良之後果。刑罰上圖利罪之成立，固不以圖利自己為限
    ，要必有為自己或第三人圖取不法利益之犯意，始克當之，而有無此項犯意，又
    須依證據認定，不得僅以公務員所為失當行為之結果，使人獲得不法利益，據以
    推定該公務員自始即有圖利他人之犯意。且公務員之圖利罪乃處罰故意犯之規定
    ，因此涉案嫌疑人是否具有犯罪之故意，以有圖利自己或他人不法利益之犯罪動
    機或目的而表現於行為者始克相當，不能以公務員失當行為之結果，使人獲得不
    法利益遽行推定其自始即有犯罪之犯意（最高法院七十三年台上字第二二八二、
    五九○○判決參照）。是本院判斷有無圖利犯意，除了：被告於執行公務之過程
    中有無違反相關法律、內部行政規範或命令及此等違反行為是否給予私人不法之
    利益外，在認定有無犯意部分涉及被告與被訴圖利之第三人是否有親誼故舊或非
    尋常之交往關係、被告對相關法規規定了解之程度及其他客觀因素等，亦即對行
    政疏失與刑事責任予以適當之區分。
五、本院查：
  (一)被告甲○○於本件案發之八十六年二月至六月間，已因罹患精神疾病，無法勝任
    教學工作
    被告甲○○於八十五年十月廿一日至行政院衛生署草屯療養院初診，至八十六
      年一月廿九日止，在該院門診八次，診斷為器質性精神病。另於八十六年六月
      廿六日由家屬陪同，至台中榮民總醫院精神科初診，呈現「妄想狀態」，被告
      曾先後至中國醫藥學院附設醫院、省立草屯療養院及省立南投醫院門診，自八
      十六年七月八日起規則性至台中榮民總院追蹤治療共卅一次等情，分別有行政
      院衛生署草屯療養院八十八年九月七日（八八）草療精字第三七五五號函、行
      政院國軍退除役官兵輔導委員會台中榮民總醫院八十八年九月十六日（八八）
      中榮精字第○○七一號函附偵查卷可憑。
    經原審囑託行政院衛生署草屯療養院就被告甲○○之精神狀態鑑定結果：
    I個人生活史及病史：被告之出生史及發育過程正常，師專畢業，從事教職數十
      年；原本個性較內向，在校期間與同事互動尚佳，八十六年十月辦理退休。被
      告與其妻共育有三子一女，平日與家人關係尚佳。據家人訴，八十五年前半年
      以前，被告之身體及精神狀況與平常無異（未曾罹重大生理疾病，不飲酒也無
      藥物濫用史），同年七月母親去世，對其打擊甚巨，後被告身體常感疲憊，並
      因胃部不適而至南投醫院就醫，由於精神狀況逐漸惡化，故於八十五年十月至
      該院初診，初步判斷被告可能有器質性腦症候群（當時主要之症狀為個性改變
      、定向感異常及腦波檢查出現腦部廣泛性之異常），至八十六年一月底，共至
      該院門診七次；被告於八十六年二月至同年六月亦曾至台中市中醫學院附設醫
      院精神門診就醫十次，診斷為憂鬱症巴金森氏症，被告近數年間，亦曾前往台
      中榮民總醫院精神科就醫。據家人表示，八十五年七月至八十九年四月間，被
      告之病情始終未見寬解，常有體力差，記憶力差、話少、活動量少、常發呆、
      情緒低落，近一年多來，自我照顧能力更形退步（如沐浴、更須完全由家人協
      助才能完成）。被告服務機構同仁則回憶說，他原本個性隨和，與同事相處融
      洽，除了教職並可勝任若干行政工作。八十五年下半年後，感覺被告力不從心
      ，身體常有不適，也常未到校，與病前判若二人。
    II身體及神經學檢查：雙手均有靜止行之顱動，右手較左手明顯，全身活動略顯
      僵硬，其它檢查無異常。
    III腦電波檢查：出現廣泛性之慢波，懷疑大腦皮質之異常。
    Ⅳ心理測驗：被告之語文智商九十二、操作智商八十七，平均智商八十九與其教
      育背景相較，有明顯退化。投射測驗對環境防衛或漠不關心，可能其心中被某
      事所佔據。情續平但、內心有困擾，被告人際互動沒興趣，與外界疏離，班達
      完形測驗中顯示，態度草率，精確度及品質不佳，用簡化之方式處理訊息，對
      情緒採壓抑處理，人際互動被動。
    Ⅴ精神狀態檢查：被告由家人陪同受檢，儀容上整潔，態度略顯不耐煩，情緒極
      憂鬱，專注度差，心中有許多內疚，對於人生顯得無價值感（因覺得日常生活
      須仰賴他人協助），也有自殺意念，尚未有自殺企圖。明顯對周遭事務缺乏興
      趣，活動量明顯減少，說話量也減少，談及官司之事，被告多次出現嘆氣反應
      ，不願多談。定向力尚可，唯反應時間較長，計算能力則因配合度差而無法得
      知。被告對於身病乙事有部份病識感。由病程看，被告從八十五年度下半年起
      ，即罹患中、重度之憂鬱症至今，且未緩解。
    Ⅵ結論：綜合以上被告之個人生活史、疾病史、身體及神經學檢查、實驗室檢查
      、腦電波檢查、心理測驗及精神狀帶等檢查，該院認定被告之臨床診斷為憂鬱
      症合併發金森氏症，目前對現實判斷，理解是非能力，均較常人顯然減弱，其
      精神狀態應達精神耗弱之程度。建議王員應接受精神科治療以改善其病情等情
      ，有該院八十九年七月一日（八九）草療精字第三六００號函暨所附實施精神
      鑑定甲○○之精神鑑定報告書乙份附原審卷可憑。
    證人即平和國小教師己○於八十八年十一月十日偵查訊問時證稱：「（問：八
      十五學年度第二學期你有無地甲○○老師代課？）因為課任老師上課時，我都
      會座在後面批改作業，甲○○的課，他沒來，我就在教室內管制學生，並在教
      師日誌上簽名，他並沒委託代課」「在那段期間，我曾看到甲○○在學校禮堂
      前徘徊，當時下雨，我們很擔心他，就叫學生將他拉回來，所以那段時間他曾
      在學校出現，是上午上班時間」等語。
    偵查卷附被告於八十六年六月四日所提出之「懇請專案優先准予退休，以利療
      養」報告稱：「職甲○○．．．不幸於去年（八十五年）十月十四日清晨七點
      多感覺身體不適，住進省立南投醫院，原以為是胃發炎，沒想到經過六天的抗
      病後日趨嚴重，病情轉移到憂鬱，後又轉往草屯療養院接受治療，連續吃了三
      個多月的藥稍稍穩定，但還是有力不從心，有愧對全校師生。在草屯療養院持
      續治療三個月餘，還是對病情沒有多大起色，於八十六年二月十三日再轉往中
      國醫藥學院精神科接受治療，至今又有三月三月餘，還是無法痊癒，這幾天病
      情更趨惡化，整個人都癱瘓，無法站立，不適任已成定局，實在無法回到崗位
      任職。在不得已情境下，懇請校長大人高抬貴手，准予及早退休，安心養病，
      以求安享晚年，不盛銘感」等語。
    偵查卷附南投縣政府政風室就該本案行政責任之調查報告所示：
    I案由：本縣南投市平和國小該校校長陳康處理兼任組長甲○○老師請假事宜，
      縱容兼辦人事戊○○老師未辦理王員請假手續，僅由王員私下請人代課，時間
      長達三個月，影響學生受教權益甚大，敬請查明處理案。
    II瞭解情形：本案經本室派員前往平和國小調閱該校甲○○教師兼註冊組長自八
      十五年十月迄八十六年十一月間請假相關資料，謹就瞭解情形分述於后：
      １甲○○教師兼註冊組長自八十五、十、十四至八十五、十、十九病假五點五
        日，八十五、十、廿一至八十五、十、廿四病假三日，八十五、十、廿八至
        八十五、十、卅病假三日均依請假手續由王員填寫請假單送請陳校長康核批
        後經人事管理員戊○○登記在案。
      ２甲○○教師並另自八十五、十一、十一至八十五、十一、十九病假六點五日
        ，八十五、十一、廿八至八十五、十二、七病假八日，八十五、十二、九至
        八十五、十二、十八病假八點五日，八十五、十二、十九至八十六、一、廿
        一病假廿三日，八十六、一、廿二至八十六、一、卅一病假八日，時間長達
        二個月又廿日（含例假日），惟仍同依前述請假手續由王員填寫請假單送請
        陳校長康核批後經人事管理員戊○○登記在案。
      ３甲○○教師自八十五學年度第二學期僅申請八十六、二、廿七病假一日，八
        十六、五、廿八病假一日（假單從缺），八十六、五、卅一至八十六、六、
        十四病假十日四時，經調閱平和國小八十五年度日課表（八十六、二、廿六
        至八十六、六、廿六）應擔任五年四班、五年五班、五年六班自然科及六年
        三班美勞科之教學，惟經分別查證八十五年度第二學期五年五班、五年六班
        、六年三班等「教室日誌」，並無任課教師王員之簽名，其課程大部份分別
        為黃美月君及教師己○等二員所簽名；且該學期八十六年二月份至六月份，
        被告並支領員工薪津在案。
      ４甲○○教師自八十六、六、十六至八十六、八、十四計請延長病假六十日，
        係經本府以八十六、七、三投府人二字第九三三五一號簡便行文表准予備查
        ，八十六年、八、十五至八十六、十一、十二計請延長病假九十日，經本府
        八十六、八、十六投府人二字第一一九五五號簡便行文表准予備查在案。
      ５甲○○教師並於前述延長病假前，於同（八十六）年六月四日提出報告自願
        提早退休，經本府以八十六、九、三投府人三字第一二六○九四號函核定於
        八十六、十、一退休在案。
    綜合上開證據可知，被告甲○○於八十六年二月至六月間，即八十五學年度第
      二學期已因罹患精神等重大疾病，無法勝任教學工作甚明。
  (二)被告甲○○確於八十五學年度第二學期，未依規定到校上課。惟公訴人所指，甲○○於該學期全未上班一節，尚乏積極證據足資證明
    被告於八十五學年度第二學期即八十六年二月二十六日起至同年六月二十六日
      止，經校方安排擔任該校五年四班、五年五班、五年六班每週各四小時之自然
      課及六年三班之每週二小時美勞課之授課教學，共計每週須授課十四小時，並
      兼任註冊組長之行政工作等情，業據其供明在卷，核與證人即案發期間平和國
      小校長陳康、課務組長劉炳南於調查時證述情節相符。另被告甲○○於八十八
      年十月十四日偵查訊問時供稱：「（問：你現在身體狀況如何？）頭暈，我有
      精神病」「（問：八十五學年度第二學期即八十六年二月至六月，你有無到學
      校替學生上課？）沒有，整個學期都沒去」「（問：為何整學期都沒去學校上
      課？）身體不好」「（問：你有無請代課老師替你上課？）都是學校請的，我
      沒請」「（問：你沒請假，學校如何請代課老師？）我都有請假，學校自然會
      請代課老師」等語。
    證人即曾於平和國小擔任臨時代課老師黃美月八十八年一月廿九日調查時證稱
      ：「（問：你於南投市平和國小八十五學年度第二學期即八十六年二月廿六日
      至八十六年六月廿六日期間，有無擔任五年五、六班等班級自然科目授課？每
      週幾節課？）有的。當時是該校人事戊○○通知我要去代課，該學期約自八十
      六年二月底至八十六年五月底左右，五年五、六班之自然課由我代課授課，八
      十六年五月底因我先生車禍及我本人等家屬均發生車禍才沒有繼續到學校代課
      ，每週每班的自然課是四節課」「（提示：平和國小八十五學年度第二學期五
      年五、六班教室日誌影本，問：你有無於前述五年五、六班之教室日誌內自然
      科目任課教師欄內簽名？你是否有確實擔任該自然科目之授課？）有的，我有
      於代課的五年五、六班教室日誌內自然科目教師欄內簽名，因我確實由我本人
      上課，故簽名沒錯」「如前述是由學校人事戊○○老師通知請我代課，因為代
      課兼差可賺取代課費，至於學校原規定排定的教師應為何人，我不知道」「如
      前述是戊○○老師通知我代課，至於有無經學校校長等人正式核准，這我不知
      道。代課鐘點費是向學校領取，並非向所代課的教師私人領取，代課費鐘點費
      若干不記得了」等語。證人再於八十八年四月九日調查時證稱：「（問：你於
      前述期間在南投平和國小擔任臨時代課老師之代課費用係如何領取？）學校是
      有將代課費款項匯入我設於南投郵局000000000之帳戶內，分別於八
      十六年三月十二日一○二二元、八十六年四月十八日一○二一元及五月十五日
      一○二一元，此是轉帳入帳戶內，另外，其他的代課費用，是直接向學校人員
      領取現金，至於何人記不清楚，並未獲入帳戶內，詳細金額記不清楚了」「（
      問：你是否知悉前述期間，在南投平和國小擔任臨時代課教師係代替何人授課
      工作？是否為教師甲○○？）我不知道，都是由學校人事戊○○通知我去代課
      」「（問：該校人事管理員戊○○是否知悉你於前述期間確實有在該校代課情
      事？）他知道，因是他通知我去代課，而且代課期間我曾向他詢問代課費用之
      問題，他表示均依規定核算代課費用款項」等語。
    證人即平和國小教師己○於八十八年一月廿九日調查時證稱：「此學期（八十
      五學年度第二學期）我是擔任六年三班之級任導師，擔任國語、數學、生活與
      倫理、健康教育等科目之授課，學校排定之美勞科目是由甲○○教師擔任，每
      週係二節課」「（提示：平和國小八十五學年度第二學期六年三班教室日誌影
      本，問：你有無於前述六年三班教室日誌內美勞科目任課教師欄內簽名？你是
      否有確實擔任該美勞科目之授課？）有的。祇要是我確實代為美勞科目之授課
      ，我就於教室日誌內蓋章」「（美勞科授課老師）應為甲○○教師，不是我本
      人，因他身體不舒服」「（代課）沒有經學校正式通知，均是私人請託協助代
      上課沒有收取任何代課費用」等語。
    證人即平和國小教師丁○○於八十八年五月廿四日調查時證稱：「他（甲○○
      ）全學期因生病未到校上班上課，就我所知他僅於八十六年二月間辦理請假乙
      天，及五月底、六月初有請假而已，其他時間約有三個月均未請假」「他（甲○○）全學期未到校上課上班，而是私自請臨時代課教員黃美月及學校教師己○代課，而且也沒有到學校參加教職員朝會，因我都有參加朝會，未曾看到他
      有參加朝會」等語。
    證人即平和國小校長陳康於八十八年四月七日調查時證稱：「甲○○每天都有
      來上班並參加朝會，黃美月曾經為甲○○代課並經常來學校，黃美月等為甲○○代課我並不知道，實際情形我不瞭解」「甲○○均有到校上班，我沒有包庇
      圖利情形」等語。
    證人即平和國小訓導主任曾賢忠於八十八年四月七日調查時證稱：「甲○○老
      師請假日數我不清楚，據我所知是他人身體不適常請病假，至於有無填具請假
      單我則不清楚」等語。
    證人即平和國小課務組長劉炳南於八十八年四月七日調查時證稱：「（提示：
      平和國小八十五學年度第二學期五年四班等教室日誌資料，問：依據平和國小
      八十五學年度第二學期五年四班等教室日誌內之記載，係由何人授課並簽名？
      原排定授課之教師甲○○實際上於全學期有無授課？你有無於教室日誌內核章
      知悉？）（經檢視後作答）八十五學年度第二學期依據教室日誌所載，甲○○
      係整個學期沒有授課，而由黃美月、張嘉雯、己○等老師授課及簽名，我有在
      教室日誌上核章，至於他們是否代甲○○的課我不知道」「我沒有代為安排代
      課老師，也沒有同意核發薪資，更無圖利他人之意，他是否請假我也不清楚，
      但他每天來上班」等語。
    證人即平和國小輔導主任陳輔弼於原審八十九年二月十五日訊問時證稱：「（
      問：你在二月廿八日至五月卅日之間有無看到甲○○到校上班？）有，時常看
      到」「（問：朝會時有無看到甲○○？）當時我行政人員都要參加朝會，都有
      看到甲○○參加，上課的話我沒留意」等語。證人即擔任文書收發工作之張碧
      雲於同日原審訊問時證稱：「我參加朝會時有看到他來學校上班」等語。
    被告於八十六年二月廿七日、三月一日、三月五日、三月六日、三月十九日、
      三月廿四日、四月廿三日、四月卅日、五月一日、五月六日、五月七日、五月
      八日、五月十三日、五月廿三日確有到校處理公文之事實，有原審卷附公文總
      收文簿影本上承辦人員簽章欄載有「祥」等記載可考。
    綜合上述，參酌證人丁○○於調查局訊問及第一次偵訊時雖均證稱：被告甲○○整學期均未到校上班、上課云云，惟其於第二次偵查庭中又改稱：該學期甲○○均未到校上課，但是否有到校上班，伊不知道云云，其前後所言並不一致
      ，可認：I被告甲○○於前揭期間均未依規定授課應無疑義。II至於被告甲○○是否均未到校上班則尚乏充分之證據足資證明。
  (三)被告就缺課部分，未依規定辦理請假
    被告甲○○於上開期間，僅於八十六年二月二十七日、同年五月二十八日及同
      年五月三十日至六月十四日共計十二日四小時有辦理請假手續外，就其餘缺課
      期間均未請假等情，已據被告戊○○陳明在卷。
    證人即平和國小主計員乙○○於八十八年四月九日調查時證稱：南投市平和國
      小於八十五學年度第二學期即八十六年二月至六月底聘用代課教師黃美月，學
      校正式登記有案的，分別為八十六年二月廿七日代理教師甲○○教師之病假一
      日、八十六年三月十五日代理教師莊麗嬌之公假一日、八十六年四月十二日代
      理教師白明魁之公假一日，另教師甲○○八十六年六月一日至六月底請病假及
      延長病假係由蔣彩秀代課，並非黃美月代課，且若是由學校支付經費的代課費
      用均是直接匯入代課教師設於南投郵局的帳戶內並非領現金，「前述黃美月之
      代課係學校登記有案，並符合應由學校經費支付代課費用，而由學校支付代課
      費，若未正式登記有案且不符合由學校支付者，由被代課教師自理，甲○○八
      十六年二月廿七日病假，由黃美月代課之費用為新台幣一○二二元」「（問：
      貴校八十五學年度第二學期除前述之日期外，有無再支付王英詳教師請假，而
      由代課教師黃美月之費用？）沒有的，僅有八十六年二月廿七日乙日而已」等
      語。
    依偵查卷附平和國小八十六年二月至六月份支領代課教師薪津印領清冊影本所
      示被告甲○○請假並由學校支付代課教師費用的紀錄有：I黃美月二月廿七日
      代甲○○病假，II蔣彩秀六月一日到六月卅日代甲○○病假及延長病假等情。
  (四)被告戊○○知悉被告甲○○缺課及未依規定請假之事實，且曾為其請代課老師黃
    美月
    證人即平和國小教師丁○○八十八年五月廿四日調查時證稱：「（問：前述教
      師甲○○未到校上課上班，且未參加學校朝會，亦未辦理請假手續，學校人事
      管理員戊○○是否知情？）因我於八十六年三月間，我發覺甲○○老師都未到
      校上課，私自請黃美月老師代課，影響學生授課權益，向人事管理員戊○○提
      出質疑，而戊○○以行政人員可抵不休假廿八天搪塞，故他是知道甲○○未上
      班上課及未請假的事」「因我於八十六年三月間發覺甲○○因病未上課上班，
      就一直向學校人事管理員戊○○及校長陳康等人提出質疑，一直到五月底，事
      情不能再拖延他才正式辦理請假」等語。另於八十八年六月十五日偵查訊問時
      為相同內容之證述。
    I證人即曾於平和國小擔任臨時代課老師黃美月八十八年一月廿九日調查時證
      稱：「（問：你於南投市平和國小八十五學年度第二學期即八十六年二月廿六
      日至八十六年六月廿六日期間，有無擔任五年五、六班等班級自然科目授課？
      每週幾節課？）有的。當時是該校人事戊○○通知我要去代課，該學期約自八
      十六年二月底至八十六年五月底左右，五年五、六班之自然課由我代課授課，
      八十六年五月底因我先生車禍及我本人等家屬均發生車禍才沒有繼續到學校代
      課，每週每班的自然課是四節課」「（提示：平和國小八十五學年度第二學期
      五年五、六班教室日誌影本，問：你有無於前述五年五、六班之教室日誌內自
      然科目任課教師欄內簽名？你是否有確實擔任該自然科目之授課？）有的，我
      有於代課的五年五、六班教室日誌內自然科目教師欄內簽名，因我確實由我本
      人上課，故簽名沒錯」「如前述是由學校人事戊○○老師通知請我代課，因為
      代課兼差可賺取代課費，至於學校原規定排定的教師應為何人，我不知道」「
      如前述是戊○○老師通知我代課，至於有無經學校校長等人正式核准，這我不
      知道。代課鐘點費是向學校領取，並非向所代課的教師私人領取，代課費鐘點
      費若干不記得了」等語。證人再於八十八年四月九日調查時證稱：「（問：你
      於前述期間在南投平和國小擔任臨時代課老師之代課費用係如何領取？）學校
      是有將代課費款項匯入我設於南投郵局000000000之帳戶內，分別於
      八十六年三月十二日一○二二元、八十六年四月十八日一○二一元及五月十五
      日一○二一元，此是轉帳入帳戶內，另外，其他的代課費用，是直接向學校人
      員領取現金，至於何人記不清楚，並未獲入帳戶內，詳細金額記不清楚了」「
      （問：你是否知悉前述期間，在南投平和國小擔任臨時代課教師係代替何人授
      課工作？是否為教師甲○○？）我不知道，都是由學校人事戊○○通知我去代
      課」「（問：該校人事管理員戊○○是否知悉你於前述期間確實有在該校代課
      情事？）他知道，因是他通知我去代課，而且代課期間我曾向他詢問代課費用
      之問題，他表示均依規定核算代課費用款項」等語。II證人於八十八年六月廿
      三日偵查訊問時，證稱：「（問：何人通知你去代課？）戊○○」「（問：他
      說幫何人代課？）剛開始沒說，後來因我天天去才知替甲○○代課」「（問：
      你代課多久？）忘記了，如果有上課都有在教室日誌上簽名」「（問：代課費
      用如何領取？）向出納領，我曾領過現金，也曾用農會的存摺及郵局的存著摺
      領錢」等語。III證人於八十九年一月廿八日原審訊問時證稱：「（八十五年第
      二學期）起先是戊○○叫我去的沒有錯，代課費用是向學校請領的，並無私下
      向戊○○、甲○○領過費用」「（問：你有見過甲○○面？）我只有再甲○○
      生病去醫院看過他，私底下並沒有其他接觸，也不是他通知我去代課」「第一
      次是戊○○老師通知我的，後來陸陸續續再來代課，也都是戊○○老師告訴我
      的，第一次是用電話通知，後來都是在學校碰面時當面通知，並沒有和學校之
      其他職員接觸過代課事宜」「（問：這段期間代理甲○○之薪資如何領取？）
      忘了」等語。
    被告戊○○擔任平和國小之人事管理員，對於教職員之請事病假、身體狀況等
      情形，就常理而言，自均當知之甚詳，且被告甲○○出現上述身體狀況已達不
      適任教學，其於八十五學年度第一學期期間，即自八十五年十一月十一日至八
      十六年一月卅一日，請假時間已長達二個月又廿日（含例假日），並經人事管
      理員即被告戊○○登記在案，從而被告戊○○對於被告甲○○患有精神上疾病
      ，已無法教學一情，益當無法諉為不知，再參諸被告戊○○供稱：伊與被告甲○○係坐在同一辦公室內等語，則其對於上開情形，自應更行了解無誤，從而
      被告戊○○竟辯稱：伊係八十七年間才知道被告甲○○有請代課老師黃美月云
      云，應係事後卸責之詞，不足採信。
  (五)無積極證據證明被告二人有犯圖利罪之刑事不法故意
    按教師應按課表授課，未經學校同意，自行調代課者，以缺課論，無故缺課者
      ，應以曠職處理；又教職員曠職、曠課者按日扣除薪給。台灣省公立學校教師
      及職員出勤差假管理辦法第七條、第八條第一項第四、五款，及南投縣各國民
      中小學教職員出勤差假管理辦法第五條第四、五款、第六條均分別定有明文，
      又教師兼行政工作，未依課表上課者，惟仍到校處理行政事務者，若未依規定
      請假，仍須以曠職論，且不得聘請代課老師，曠職人員並應按日扣除薪俸，業
      經南投縣政府函覆在案，有該府八十八年十二月二十二日八八投府人三字第八
      八二一○四六八號函、八十九年二月十六日八九投府人三字第八九○二九三三
      二號函、同年八月七日八九投府教學字第八九一二一四一五號函附卷足參；另
      在同一學年度內，事病假併計超過十四日，未逾二十八日，或因病住院致病假
      超過二十八日而未達延長病假，並依照規定補課或請人代課者，方得晉本薪或
      年功薪一級，並給予半個月薪給總額之一次獎金，已支年功薪最高級者，給予
      一個半月薪給總額之一次獎金，亦即公務員所稱之考績列為乙等，並領取考績
      獎金之情形，於公立學校教職員成績考核辦法第四條第一項第二款訂有明文。
    就被告甲○○為上開行為之動機，被告戊○○於八十八年四月七日調查時供稱
      ：「本校前教師甲○○八十五學年度可請假之病假為四星期廿八日，另兼辦行
      政業務事假為三星期廿一日合計為四十九日，但兼辦行政業務註冊組長業務，
      每年有休假廿八日可扣抵，故扣抵休假廿八日後，若全學年請假日數超過四十
      九日者依規定考績須列為丙等（亦即不符合公立學校教職員可核辦法第四條第
      二款之規定就應依照第四條第三款規定辦理）不得領取考績獎金，不得晉級，
      次年度沒有休假廿八日等。若超過扣除休假後之病假四十九日，須申請延長病
      假、檢附榮民總醫院診斷書，報請縣政府核准」「他應該是為了要避免正式請
      假超過天數而無法取得考績獎金而才未正式請假請人代課。因他當時要請假時
      ，有向我詢問請假日數超過影響考績之問題，我有表示若超過規定天數考績會
      被列丙等，無法取得考績獎金，故他應是為了避免請假超過天數，才未正式請
      假而於八十六年二月廿八日至五月卅日均未請假而私自請人代上課。一直拖延
      到六月初因身體無法負荷才正式請延長病假，致該學年度他的病假日數超過規
      定而考績並列為丙等，沒有取得考績獎金。若後來沒有請延長病假，他將符合
      乙等可績之規定之基本條件，考績得列為乙等」等語。
    被告二人均為人師表，按表授課，無法授課應依規定請假等均屬彼等具備之常
      識，且被告戊○○係職司於教職員之人事管理，對於上開規定，當知之更詳，
      其等竟明知上開行政命令，因被告甲○○時常請假，為免請事病假日數合計超
      過二十八日須申請延長病假，即無法於八十五年度考績列為乙等，並領取考績
      獎金，而為上開行為，其等均有行政不法殆無疑義，此觀上開南投縣政府之調
      查報告所稱：「平和國小甲○○教師兼註冊組長於八十五學年度第二學期（即
      八十六年二月至八十六年六月）經由該校王員授課班級教室日誌觀之，實際上
      並未至授課課堂上課，然該校人事管理員戊○○、主計乙○○似有虧業務上職
      守，仍製作該校王員之八十六年二月份至六月份員工薪津印領清冊，致王員領
      取當學期之註冊組長『主管加給』暨教師授課『研究費工作補助』合計新台幣
      一○五四○○元，似有圖利王員或作業疏失之嫌」「平和國小甲○○教師兼註
      冊組長於八十五學年度第二學期，經由該校王員授課班級教室日誌查之，顯未
      至授課課堂上課，其課程並大多由黃美君及該校己○教師代課，此與檢舉書上
      所云『僅由王員私下請人代課』乙節相符，是以王員本身因病無法上課，其情
      雖可憫，惟實際上未至學下上課而似私下請人代課，並領取該學期『研究費工
      作補助』薪津，卻於法不合，似涉有圖利自己之嫌」等語益明。
    被告等確有行政不法已見前述，但本案係一刑事案件，其根本問題在於，被告
      等之上開行為是否到達刑事不法程度？被告等是否有犯罪之故意亦即犯圖利罪
      之故意，本院再三斟酌，以如下理由認為被告等並不具有犯罪故意：
      I被告甲○○於八十五年十月廿一日至行政院衛生署草屯療養院初診，至八十
      六年一月廿九日止，亦即在八十五年第二學期前，在該院門診八次，被診斷為
      器質性精神病及憂鬱症巴金森氏症且於案發前之八十五學年度第一學期期間，
      即自八十五年十一月十一日至八十六年一月卅一日，請假時間已長達二個月又
      二十日等情已見前述，參酌證人己○於八十八年十一月十日偵查訊問時證稱：
      「在那段期間，我曾看到甲○○在學校禮堂前徘徊，當時下雨，我們很擔心他
      ，就叫學生將他拉回來．．」等語及證人即平和國小輔導主任陳輔弼於八十九
      年二月十五日原審訊問時證稱：「我看到他太太扶他來上課，又扶他上廁所，
      走路很慢（此時間應係八十五學年度第二學期之前）」等情，足見被告甲○○
      病情之嚴重程度，雖猶能勉強至平和國小辦理相關行政事務，然已無法實際從
      事授課教學之工作甚明。II依前開被告甲○○所提出請求准予退休之報告書影
      本所示，甲○○任職教育四十三年餘，於其即將退休之際忽染重疾且至完全無
      法勝任教學工作之程度，參酌由本案全部卷證，無任何證據足資證明被告戊○○自甲○○處得到任何利益及證人即平和國小六年三班級任導師己○亦在無任
      何報酬之情形下，自願為被告甲○○該班之美勞課程擔任代課工作之事實，被
      告戊○○委請黃美月擔任代課老師之動機，顯然係因多年同事情誼，為幫助甲○○渡過難關，在情急失慮下所為，此作為明顯侵害學童之受教權利、學校之
      人事管理及教職員間權益之公平性，其行為在行政上不合法應無疑義，然是否
      具有刑事犯罪之故意實有合理之可疑。
六、綜上所述，公訴人所舉上開證據，其證明力尚未到達至通常一般之人均不致有所
    懷疑而得確信其為真實之程度，就被告等是否有圖利故意尚有合理之懷疑存在，
    本院盡調查能事，復查無其他積極證據足資證明被告等犯罪，本院既無從形成對
    被告等不利之確信，依前開證明依法自應為無罪之諭知。被告等上訴否認有上開
    犯罪行為為有理由，原審未查，遽為被告等有罪之判決，尚有未洽，應予撤銷改
    判，為被告無罪之判決。
七、被告甲○○經合法傳喚，無正當理由而不到庭，爰不待其陳述，逕行判決。
八、據上論結，應依刑事訴訟法第三百六十九條第一項前段、第三百六十四條、第三
    百零一條第一項、第三百七十一條，判決如主文。
本案經檢察官丙○○到庭執行職務。
中      華      民      國      九十     年      九      月    十二     日
                                  臺灣高等法院臺中分院刑事第四庭
                                        審判長法  官  洪  耀  宗
                                              法  官  江  德  千
                                              法  官  劉  登  俊
右正本證明與原本無異。
被告等不得上訴。
檢察官得上訴。
如不服本判決應於收受送達後十日內向本院提出上訴書狀，其未敘述上訴之理由者並
得於提起上訴後十日內向本院補提理由書（均須按他造當事人之人數附繕本）。
                                              書記官  鄧  智  惠
中      華      民      國     九十      年      九       月    十三    日
                                                                        Ｆ


司法院資訊處製作；財團法人民間司法改革基金會備份。
